【裁判字號】    98,上訴,82
【裁判日期】    980423
【裁判案由】    業務過失致死
【裁判全文】
臺灣高等法院高雄分院刑事判決          98年度上訴字第82號
上  訴  人  臺灣屏東地方法院檢察署檢察官
被      告  乙○○
選任辯護人  李慶隆律師
上列上訴人因被告業務過失致死案件，不服臺灣屏東地方法院96
年度訴字第1195號中華民國97年10月23日第一審判決（起訴案號
：臺灣屏東地方法院檢察署95年度偵字第6720號），提起上訴，
本院判決如下：
    主  文
原判決撤銷。
乙○○無罪。
    理  由
一、公訴意旨略以：被告乙○○（原名：洪俊杰）於民國94年間
    ，係位於屏東縣內埔鄉○○村○○路142 號之「天仁醫院」
    （已歇業）之醫師兼院長，為從事醫療業務之人，該醫院以
    治療精神病患及戒毒患者為其主要業務，故就情緒不穩之病
    患，設有隔離病房，然應注意隔離病房內應設置監視器，以
    掌控隔離病房內病患之狀況，以俾醫護人員得以隨時對隔離
    病房內之病患採取急救等醫療措施。嗣於94年7 月間，黃淼
    彰因戒毒而住入天仁醫院，嗣於同月9 日時，因黃淼彰情緒
    不穩，而遭關入隔離病房，該病房內監視器，並遭黃淼彰破
    壞，詎被告乙○○竟未能立即修復，或將黃淼彰轉至其他隔
    離病房，致該隔離病房於94年7 月10日17時50分許，因不明
    原因起火，惟因被告乙○○未能即時修復監視器，致醫院人
    員無法發現病房起火而救護病房內之黃淼彰，並致隔離病房
    內之黃淼彰，因逃生不及而受有大面積重度灼傷及併發症之
    傷害，嗣經人救出，並送醫救治後，仍於94年7 月17日（起
    訴書誤載為27日）16時5 分許不治死亡。因認被告涉犯刑法
    第276 條第2 項業務過失致人於死罪嫌。
二、
(一)、按犯罪事實應依證據認定之，無證據不得認定犯罪事實；又
    不能證明被告犯罪或其行為不罰者，應諭知無罪之判決，刑
    事訴訟法第154 條第2 項第301 條第1 項分別定有明文。
    又刑事訴訟法第161 條已於91年2 月8 日修正公布，其第1
    項規定：檢察官就被告犯罪事實，應負舉證責任，並指出證
    明之方法。因此，檢察官對於起訴之犯罪事實，應負提出證
    據及說服之實質舉證責任。倘其所提出之證據，不足為被告
    有罪之積極證明，或其指出證明之方法，無從說服法院以形
    成被告有罪之心證，基於無罪推定之原則，自應為被告無罪
    判決之諭知，最高法院92年度台上字第128 號著有判例可參
    。
(二)、又「刑法上處罰過失犯，須行為人對犯罪之發生，有注意之
    義務，且依當時情形能注意，竟疏於注意，而使結果發生，
    始能加以處罰，若依當時情形，結果之發生，乃事出突然，
    非其所能注意防範，即無過失之可言，縱有結果之發生，亦
    不能令負刑責。」，亦經最高法院著有80年台上字第4056號
    判決要旨可參。又「刑法上之過失，其過失行為與結果間，
    在客觀上有相當因果關係始得成立。所謂相當因果關係，係
    指依經驗法則，綜合行為當時所存在之一切事實，為客觀之
    事後審查，認為在一般情形下，有此環境、有此行為之同一
    條件，均可發生同一之結果者，則該條件即為發生結果之相
    當條件，行為與結果即有相當之因果關係。反之，若在一般
    情形下，有此同一條件存在，而依客觀之審查，認為不必皆
    發生此結果者，則該條件與結果不相當，不過為偶然之事實
    而已，其行為與結果間即無相當因果關係。」，亦經最高法
    院著有76年台上字第192 號判例要旨可參。
三、公訴意旨認被告涉犯刑法第276 條第2 項之業務過失致人於
    死罪，無非係以被告供述其擔任天仁醫院院長，病患黃淼彰
    在隔離病房內因不明原因起火灼傷致死，以及其他2 間隔離
    病房內有裝設監視器，惟黃淼彰所住之病房內並未裝設監視
    器之事實；以及卷附法務部法醫研究所鑑定書、屏東縣消防
    局94年7 月10日內埔鄉○○村○○路142 號（天仁醫院）火
    警案之調查報告書、臺灣屏東地方法院檢察署檢察官勘驗筆
    錄及照片16張等為主要論據。訊據被告固不否認其於94年間
    ，擔任「天仁醫院」（已歇業）之醫師兼院長，為從事醫療
    業務之人，該醫院以治療精神病患及戒毒患者為其主要業務
    ，故就情緒不穩之病患，設有隔離病房，嗣於94年7 月間，
    病患黃淼彰因戒毒而住入天仁醫院，嗣因黃淼彰情緒不穩，
    而遭關入隔離病房，該病房內原有監視器，然遭黃淼彰破壞
    ，該隔離病房於94年7 月10日17時50分許，因不明原因起火
    ，而隔離病房內之黃淼彰，因逃生不及而受有大面積重度灼
    傷及併發症之傷害，嗣經人救出，並送醫救治後，仍於94年
    7 月17日16時5 分許不治死亡之事實；惟堅詞否認有上開業
    務過失致人於死之犯行，並辯稱：病患黃淼彰破壞監視器的
    情形，護理人員之前都沒有跟伊報告，伊本人都不知道，是
    等到火災發生，其等進去把病人黃淼彰從保護室拖出來的時
    候，丁○○才跟伊講說監視器有被人破壞，我們是以最快的
    速度將黃淼彰救出送醫，並無延誤送醫之疏失等語。
四、證據能力之判斷：
(一)、按被告以外之人於審判外之言詞或書面陳述，除法律有規定
    者外，不得作為證據；又被告以外之人於審判外之陳述，雖
    不符前4 條之規定，而經當事人於審判程序同意作為證據，
    法院審酌該言詞陳述或書面陳述作成時之情況，認為適當者
    ，亦得為證據。刑事訴訟法第159 條第1 項、第159 條之5
    分別定有明文。
(二)、本件證人黃麗華、甲○○、丁○○、戊○○、鍾旭宗、丙○○於警偵訊中之證言、卷附之屏東縣警察局內埔分局內埔派
    出所處理相驗案件初步調查報告暨報驗書、臺灣屏東地方法
    院檢察署鑑定驗斷書、臺灣屏東地方法院檢察署相驗屍體證
    明書、天仁醫院社會工作接案紀錄、病歷、支持性心理治療
    紀錄單、心理衡鑑暨心理治療轉介單、心理測驗全套報告、
    社會生活功能評估量表、入院護理評估、出院護理摘要、護
    理計畫表、護理觀察紀錄、給藥治療紀錄、病人異動及住院
    日數統計表、住院病患個別護理指導紀錄、住院同意書、病
    患病情及權益等說明確認書、保護約束同意書、心電圖報告
    單、檢驗報告單、醫囑單、生命徵象表、特殊體溫及血壓紀
    錄、職能治療轉介單、職能治療評鑑報告、屏東縣消防局96
    年2 月14日屏消預字第0960001424號函暨所附屏東縣消防局
    消防安全檢查紀錄表、消防安全檢複查不合規定限期改善通
    知單、法務部法醫研究所94年10月17日法醫理字第09400032
    26號函所附之鑑定書、屏東縣消防局96年4 月17日屏消調字
    第0960002940號函等言詞或書面陳述證據，均為前開刑事訴
    訟法第159 條第1 項之傳聞證據，惟被告暨其選任辯護人於
    本院審理中已明示同意作為證據。本院斟酌上開證據並無違
    法取得之情事，亦無證明力明顯過低之情形，認為作為本件
    認定被告有無犯罪之證據亦屬適當，是均得採為證據。
五、經查：
(一)、被告於94年間，係位於屏東縣內埔鄉○○村○○路142 號之
    「天仁醫院」（已歇業）之醫師兼院長，為從事醫療業務之
    人，該醫院以治療精神病患及戒毒患者為其主要業務，故就
    情緒不穩之病患，設有隔離病房，隔離病房內均設置監視器
    ，以掌控隔離病房內病患之狀況，而俾醫護人員得以隨時對
    隔離病房內之病患採取急救等醫療措施。嗣於94年7 月間，
    黃淼彰因戒毒而住入天仁醫院，嗣因黃淼彰情緒不穩，而遭
    關入隔離病房，該隔離病房於94年7 月10日17時50分許，因
    不明原因起火，而隔離病房內之黃淼彰，因逃生不及而受有
    大面積重度灼傷及併發症之傷害，嗣經人救出，並送醫救治
    後，仍於94年7 月17日16時5 分許不治死亡之事實，業經被
    告所自承，核與證人黃麗華、甲○○、丁○○、戊○○、鍾
    旭宗、丙○○於警偵訊中之證言相符，又天仁醫院之各該隔
    離病房均裝設有監視器乙節，並經證人庚○○、己○○在原
    審中結證明確，並有卷附之臺灣屏東地方法院檢察署勘驗筆
    錄、法務部法醫研究所94年10月17日法醫理字第0940003226
    號函所附之鑑定書、行政院國軍退除役官民輔導委員會高雄
    榮民總醫院（以下稱高雄榮總醫院）、國仁醫院出具之診斷
    證明書與病歷、屏東縣消防局94年7 月10日內埔鄉○○村○○路142 號（天仁醫院）火警案之火災調查報告書、屏東縣
    警察局內埔分局內埔派出所處理相驗案件初步調查報告暨報
    驗書、臺灣屏東地方法院檢察署鑑定驗斷書、臺灣屏東地方
    法院檢察署相驗屍體證明書、天仁醫院社會工作接案紀錄、
    病歷、支持性心理治療紀錄單、心理衡鑑暨心理治療轉介單
    、心理測驗全套報告、社會生活功能評估量表、入院護理評
    估、出院護理摘要、護理計畫表、護理觀察紀錄、給藥治療
    紀錄、病人異動及住院日數統計表、住院病患個別護理指導
    紀錄、住院同意書、病患病情及權益等說明確認書、保護約
    束同意書、心電圖報告單、檢驗報告單、醫囑單、生命徵象
    表、特殊體溫及血壓紀錄、職能治療轉介單、職能治療評鑑
    報告、屏東縣消防局96年2 月14日屏消預字第0960001424號
    函暨所附屏東縣消防局消防安全檢查紀錄表、消防安全檢複
    查不合規定限期改善通知單、屏東縣消防局96年4 月17日屏
    消調字第0960002940號函等各1 份可證，固堪信為真。
(二)、惟本件被害人黃淼彰之死因乃大面積重度灼傷及其併發症，
    已如前述。且本件隔離病房起火時間係當日下午17時50 分
    許（此有屏東縣警察局內埔分局內埔派出所處理相驗案件初
    步調查報告暨報驗書1 紙附卷可證），而醫院人員發現火災
    後，隨即撥打電話予死者家屬黃麗華與甲○○告知此事，並
    立刻撥打電話聯絡救護車前來天仁醫院救援，死者當時仍有
    喊叫很痛、要見老婆，被害人黃淼彰嗣於當日18時40分許經
    送抵國仁醫院急診，再度轉診高雄榮總醫院施以手術治療後
    ，卻仍於94年7 月17日16時5 分許不治死亡之事實，亦經證
    人黃麗華、甲○○、丁○○、戊○○、丙○○、鍾旭宗於警
    偵訊中證述明確。是可見本件被害人之死亡原因係隔離病房
    不明原因起火而遭火灼傷致死。而本件隔離病房之起火原因
    僅能證明係「明火」引燃造成，其中明火係指足可引燃可燃
    物，造成火災之有焰火源，亦有屏東縣消防局火災原因調查
    報告書、屏東縣消防局96年4 月17日屏消調字第0960002940
    號函附卷可稽，並無任何證據足認係因可歸責於被告之疏失
    而造成起火。且如前所述，天仁醫院值班人員當日於發現火
    災時以最快時間聯絡救護車救援被害人，並無遲誤送醫急救
    之疏失情事。其次，天仁醫院之隔離病房既均裝設監視器，
    則值班人員如能過透過監視系統，而「更早一步」發現隔離
    病房內起火而將被害人救出隔離病房，能否因此避免被害人
    死亡結果之發生，已不無疑義。何況，縱認本件係因天仁醫
    院當時值班人員疏未注意隔離病房監視器顯示病房內情形而
    未能及時將被害人救出送醫急診，惟被告雖擔任「天仁醫院
    」之醫師兼院長，對醫院之器材設施、人員執行各項職務等
    固應負指揮監督之行政責任，但對於該醫院之醫療、行政等
    大小事務，不可能事必躬親，且其既非本件隔離病房起火時
    之病房值班人員，自不能課以隨時監看監視器螢幕所顯現隔
    離病房內動態、靜態狀況而得以隨時對隔離病房內之病患採
    取急救等醫療措施之注意義務，故亦難責成被告對於被害人
    黃淼彰之死亡，應負過失之責任。另公訴意旨雖認本件係因
    上開隔離病房內之監視器，遭被害人黃淼彰破壞而無法運作
    ，惟被告乙○○竟疏未注意予立即修復，或立即將被害人黃
    淼彰轉至其他隔離病房，致醫院人員無法即刻發現病房起火
    而迅速將病房內之被害人黃淼彰救出，並致隔離病房內之被
    害人黃淼彰，因逃生不及而遭火灼傷致死等語，惟詳稽全卷
    證據，除被告自己之供述外，查無其他任何證據足以明確認
    定上開被害人黃淼彰所在之隔離病房於不明原因起火時，病
    房內之監視器有遭破壞而無法運作之情形，自無從認被告係
    有疏未注意應立即將遭破壞之監視器修復或立即將被害人黃
    淼彰轉至其他隔離病房之過失，併予敘明。
(三)、綜上所述，本件依檢察官所舉之證據，尚難證明被告對被害
    人之死亡有應注意、能注意並疏未注意之過失而犯業務過失
    致人於死罪。此外，復查無其他積極證據足認被告有何公訴
    人所指之犯行，既不能證明被告犯罪，揆諸首揭法律條文及
    判例說明，自應諭知被告無罪之判決。
六、原審以不能證明被告犯業務過失致人於死罪，而為被告無罪
    之諭知，固非無見。惟原判決係認被告並無疏未注意隔離病
    房內之監視器已遭破壞而應予立即修復之過失，因而為被告
    無罪諭知，理由則有未恰，檢察官上訴意旨雖未指摘及此，
    惟原判決既有上開理由未恰之處，仍應由本院予撤銷改判，
    並仍諭知被告無罪之判決。
據上論斷，應依刑事訴訟法第369 條第1 項前段、第364 條、第
301條第1項，判決如主文。
本案經檢察官劉玲興到庭執行職務。
中    華    民    國    98    年    4     月    23    日
                刑事第一庭  審判長法  官  郭雅美
                                  法  官  張意聰
                                  法  官  莊崑山
以上正本證明與原本無異。
如不服本判決應於收受本判決後10日內向本院提出上訴書狀，其
未敘述上訴理由者，並得於提起上訴後10日內向本院補提理由書
狀（均須按他造當事人之人數附繕本）「切勿逕送上級法院」。
中    華    民    國    98    年    4     月    23    日
                                  書記官  葉淑華


司法院資訊處製作；財團法人民間司法改革基金會備份。
